臺中高等行政法院判決　　　　　　　　　　　　　　　九十一年度訴字第五二二號
　　　　　　　　　　　　　　　.
　　原　　　告　台三工業股份有限公司
　　代　表　人　甲○○
　　訴訟代理人　乙○○ 律師
　　　　　　　　己○○
　　被　　　告　財政部臺中關稅局
　　代　表　人　丙○○
　　訴訟代理人　戊○○
　　訴訟代理人　丁○○
右當事人間因虛報進口貨物產地事件，原告不服財政部中華民國九十一年六月十八日
台財訴字第○九○○○六二八五五號訴願決定，提起行政訴訟，本院判決如左︰
　　主  文
訴願決定及原處分（復查決定）關於罰鍰部分均撤銷。
原告其餘之訴駁回。
訴訟費用由被告負擔二分之一，其餘由原告負擔。
　　事  實
一、事實概要：緣原告於民國（下同）八十九年八月十九日委由福隆報關行有限公司
    （下稱福隆公司）以ＤＡ／８９／ＨＧ１８／○○○４號進口報單向被告連線申
    報進口RUBBER BOOT 乙批，原申報產地為泰國，嗣經被告查驗結果，實際到貨之
    產地為中國大陸，且屬未經公告准許間接輸入之大陸物品，認涉有虛報進口貨物
    產地，逃避管制情事，且為再犯同一違法行為，被告遂依據海關緝私條例第三十
    七條第三項轉據同條例第三十六條第一、三項及同條例第四十五條規定，處以貨
    價一．五倍之罰鍰計新台幣（下同）六七八、八一三元，併沒入貨物。原告不服
    ，主張鑑於目前世界貿易已趨多元分工化，更影響各國進出口廠商生產發貨作業
    ，過去裝運地即代表生產地之觀念隨著國際分工趨勢亦已逐漸有所改變（即貨物
    裝運地並非全是生產地），故本案被告如逕以貨櫃動態來認定產地，實與事實不
    符，更何況貨櫃祇是作為裝載運輸工具而已，更無法代表貨物來自何地（即生產
    地）。其檢呈被告之原產地證明係泰國國家商業司所簽發之官方正式文件，為一
    般進出口作業上所採用，敬請鑑核並採納（既屬國家商業司所簽發之產地證明，
    如不能受到被告採證，請問爾後進出口商進口貨品須檢送何種證明方足以認證）
    等語，聲明異議（自九十年一月十二日起海關緝私條例修正為申請復查），未獲
    變更。原告仍不服，提起訴願，惟遭決定駁回，遂提起本件行政訴訟。
二、兩造聲明：
  (一)原告聲明求為判決：台中關稅局八十九年十一月十日進字第三九七號之行政處分
    及財政部台財訴字第○九○○○六二八五五號訴願決定均應撤銷，另為適法之處
    分。
  (二)被告聲明求為判決：駁回原告之訴。
三、兩造之陳述：
  (一)原告主張之理由：
    1.訴願決定意旨略以：原告自泰國進口RUBBER BOOT 乙批，經台中關稅局認定，
      依據系爭貨物之貨櫃動態表載明來貨係於上海裝櫃，且自裝櫃日起至運抵台中
      港日止，裝載來貨之貨櫃皆處於重櫃狀態，其間未曾卸空，則系爭貨物載運自
      中國大陸。其次，關稅總局進口貨品原產地認定委員會鑑定結果，其原產地為
      中國大陸，且系爭貨物屬公告不准進口之大陸物品，核有虛報進口貨物產地，
      逃避管制情事，爰依法處分。
    2.惟查，本案被告係逕以貨櫃動態來認定產地，實與事實不符，貨櫃僅是作為裝
      載運輸工具而已，何能代表貨物產自何地。又世界各國及中國大陸皆設有保稅
      倉庫，於貨物進口後兩年內退運出口者，免徵進口關稅，亦有可能係原告向其
      訂貨之貿易商─泰國光平貿易公司（下稱光平公司），其也代理原告之大陸公
      司向泰國工廠訂貨，系爭貨物係光平公司在此之前運至上海，存放於其設於上
      海之保稅倉庫，本欲供應原告之大陸公司，因大陸滯銷，又泰商 Fareast Bii
      -ttery Co., Ltd.一時間生產不及，因而將原存放於上海保稅倉庫之貨物轉而
      運至台灣出售予原告，如此又豈能僅以此貨櫃動態表而來認定原產地。
    3.再者，財政部關稅總局進口貨品原產地認定委員會九十年第十五次會議審議結
      論第二點主張，原告在大陸廣東及江蘇均有設廠，惟原告設於大陸之工廠雖也
      登記銷售雨鞋然並未生產製造雨鞋，此乃係泰國為橡膠之生產大國，質優價廉
      ，從商業觀點與常理，原告斷無捨價廉而就價高，因而雖登記雨鞋製造，卻未
      實際生產。且泰國橡膠較大陸便宜，又何須從成本高之大陸生產後冒著風險進
      口至本國。
    4.又該委員會於研判結論中主張，其曾向泰商Fareast Biittery Co.,Ltd. 調查
      亦得知該公司生產綠色雨鞋，何以被告卻拒絕相信原告曾向泰商 Fareast Bii
      -ttery Co., Ltd.訂購系爭貨物，卻不願將調查結果提供予原告，而被告向原
      告要求提供泰國出口至大陸之相關事證資料，因相關出口資料涉及商業機密，
      貿易商光平公司並無提供之義務，因而原告無法就此取得該公司由泰國出口至
      大陸之相關事證，然並不意味系爭貨物之生產地即為大陸。依據被告所頒佈之
      「進口貨品原產地認定標準參考事項」第二點（有間接證據者）規定「進口貨
      物如其包裝上有可疑商檢代碼、或提單上有可疑編號、或由不准直接通航之口
      岸裝載起運、或裝運貨櫃上留有『特定國家或地區海關固封封條』或『熏蒸證
      明』．．．等其他間接或情況證據一項或多項者，應請進口人提供產地證明及
      運送文件等證明其真正產地之佐證資料。」據此，原告已提供產地證明予被告
      ，何以被告不據此而為認定，卻單憑產地認定委員會之推論而為認定。
    5.關稅局有派人到泰國去調查，但是關稅局並沒有提出調查的結果，被告的調查
      結果可能可以證明原告確實有向泰國進貨。進口貨品原產地認定標準參考事項
      規定，如果產地不明，只要進口人能提出產地證明，而且經過駐外單位認證，
      就可以證明真正產地，為何被告不為認定，如果產地證明不重要，那何以要有
      進口貨物原產地標準參考事項。從貨櫃動態表並不能認定系爭貨物的產地為何
      ，而且如何認定橡膠是何國的橡膠，所依據認定的標準為何，原告在大陸雖有
      工廠，但是並沒有生產雨鞋。
    6.綜上所述，被告所據以處分之進口貨品原產地認定委員會之審議結論，僅係以
      推論而認定原告逃避管制，虛報產地，自大陸進口系爭貨物，並無直接證據證
      明系爭貨物確係產自大陸，此時即應以進口貨品原產地認定標準參考事項所規
      定以產地證明為據。詎料被告不採產地證明為證，竟以產地認定委員會之推論
      為處分理由，豈非將被告所頒佈之認定標準參考事項視為無物，行政機關違反
      依法行政原則，懇請鈞院撤銷原處分及訴願決定，另為適法之處分，實感德便
      。
  (二)被告答辯之理由：
    1.按「報運貨物進口而有左列情事之一者，得視情節輕重，處以．．．四、其他
      違法行為」、「有前二項情事之一而涉及逃避管制者，依前條第一項及第三項
      論處。」及「私運貨物進口．．．者，處貨價一倍至三倍之罰鍰。」、「前二
      項私運貨物沒入之。」、「追徵或處罰之處分確定後，五年內再犯本條例同一
      規定之行為者，其罰鍰得加重二分之一，犯三次以上者，得加重一倍。」分別
      為海關緝私條例第三十七條第一項、第三項、第三十六條第一項、第三項及第
      四十五條所明定。次按財政部八十四年六月十七日台財關第八四一七二四五四
      二號函規定，報運進口「台灣地區與大陸地區貿易許可辦法」第七條規定公告
      准許輸入之大陸地區物品而有虛報情事者，即構成逃避管制之違法行為。本案
      原告核有虛報進口貨物產地、逃避管制之違法行為，被告據以依上開法條規定
      論處，於法洵無不合。
    2.按進口貨品原產地由進口地關稅局認定，認定有疑義時，由進口地關稅局報請
      財政部關稅總局會同有關機關及學者專家會商，為「進口貨品原產地認定標準
      」第五條所明定。本案原告雖提供產地證明書以資證明系爭貨物為泰國產製，
      惟查系爭貨物之貨櫃動態表載明來貨係於上海裝櫃，且自裝櫃日起至運抵台中
      港止，裝載來貨之貨櫃皆處於重櫃狀態，其間未曾卸空，則系爭貨物載運自中
      國大陸，應屬有據。來貨並經被告檢具原告提供之產地證明書等有關文件報請
      財政部關稅總局認定產地，嗣據關稅總局於九十年八月二日以台總局認字第九
      ○一○四六九四號函認定來貨原產地為中國大陸。按財政部關稅總局係進口貨
      品原產地認定之法定機關，其認定係由該總局會同有關機關及學者專家會商辦
      理，其認定結果之公正性與正確性，當具公信力。從而，原告所提供之產地證
      明等有關文件所載內容既與鑑定結果之事實不符，衡諸經驗法則，當以現實鑑
      定力為強，此有前行政法院七十四年判字第一八二九號判決，可資覆按。至「
      進口貨品原產地認定標準參考事項」係財政部關稅總局為求各關稅局實務作業
      上對於某一特定國家或地區物品之查驗與認定趨於一致，爰將各項查驗技巧及
      應行注意事項彙編為參考事項，供各關稅局作為查驗時之參考。本案既經財政
      部關稅總局認定其真正產地為中國大陸，則原告主張應根據產地證明以認定產
      地，顯係誤解前開參考事項之旨意，核無足採。
    3.查系爭貨物，經財政部關稅總局進口貨品原產地認定委員會九十年第十五次會
      議審議後研判如下：「一、本案貨樣上有三和商標之圖及文字，依據經濟部智
      慧財產局商標註冊簿之記載，係進口人台三工業股份有限公司（即本件原告）
      所產靴鞋類之註冊商標，故來貨應為該公司自產或委託他廠生產之貨品，而非
      經由貿易商轉介之商業貿易。二、依據進口人網站（http://www.taisan.com.
      tw）記載，進口人在大陸廣東及江蘇均有設廠，而依貨櫃動態表，本案貨物係
      八十九年七月二十一日於上海裝櫃，且自裝櫃日起，至同年八月十八日運抵台
      中港日止，裝載來貨之貨櫃皆處於重櫃狀態，中間未曾卸空。三、國外根查後
      ，泰商 Fareast Biittery Co.,Ltd.固有生產綠色雨鞋，惟泰國生產之貨物銷
      售台灣，何不由曼谷直運來台，而竟捨近求遠，運至上海後再經香港，曼谷轉
      運台灣，殊有悖常理，且本總局函索出口資料後，進口人復無法提供泰國出口
      至大陸之相關事證資料，難予採證。」等由，乃決議認定來貨原產地為中國大
      陸，鑑定過程嚴謹。再者，姑不論原告進口大陸貨品是否係出於故意，惟其未
      盡查明來貨產地之注意義務致生違法情事，難謂無過失，揆諸司法院釋字第二
      七五號解釋意旨，自應論處。又因本案係原告五年內再犯同一違法行為，爰予
      加重處罰，即處以貨價一．五倍之罰鍰計六七八、八一三元，併沒入貨物，揆
      諸首揭規定，並無不合。
    4.綜上，原告之主張既非可採，擬請判決如被告訴之聲明。
  理  由
一、沒入貨物部分：
  (一)按「報運貨物進口而有左列情事之一者，得視情節輕重，處以所漏進口稅額二倍
    至五倍之罰鍰，或沒入或併沒入其貨物：一、虛報所運貨物之名稱、數量或重量
    。二、虛報所運貨物之品質、價值或規格。三、繳驗偽造、變造或不實之發票或
    憑證。四、其他違法行為。」、「有前二項情事之一而涉及逃避管制者，依前條
    第一項及第三項論處。」及「私運貨物進口：．．．者，處貨價一倍至三倍之罰
    鍰。」、「前二項私運貨物沒入之。」分別為海關緝私條例第三十七條第一項、
    第三項、第三十六條第一項、第三項所明定。次按進口非屬「台灣地區與大陸地
    區貿易許可辦法」第七條規定准許輸入之大陸地區物品者，即構成進口禁止輸入
    之物品而涉及逃避管制之違法行為。
  (二)本件原告於八十九年八月十九日委由福隆公司以ＤＡ／８９／ＨＧ１８／○○○
    ４號進口報單向被告連線申報進口 RUBBER BOOT乙批，原申報產地為泰國，嗣經
    被告查驗結果，實際到貨之產地為中國大陸，且屬未經公告准許間接輸入之大陸
    物品，認涉有虛報進口貨物產地，逃避管制情事，且為再犯同一違法行為，被告
    遂依據海關緝私條例第三十七條第三項轉據同條例第三十六條第一、三項及同條
    例第四十五條規定，處以貨價一．五倍之罰鍰計六七八、八一三元，併沒入貨物
    。原告不服，聲明異議（自九十年一月十二日起海關緝私條例修正為申請復查）
    ，未獲變更。原告仍不服，提起訴願，惟遭決定駁回，遂提起本件行政訴訟，並
    為如事實欄所示之主張。
  (三)經查本件系爭貨物之貨櫃動態表載明，來貨係於八十九年七月二十一日在上海裝
    櫃，八十九年七月二十二日重櫃裝船，經香港轉口至曼谷，再從曼谷原櫃於八十
    九年八月十八日轉運至台中港，且自上海裝櫃日起至運抵台中港止，裝載來貨之
    貨櫃皆處於重櫃狀態，其間未曾卸空，此有貨櫃動態表一件附於原處分卷可稽。
    則系爭貨物載運自中國大陸，堪以認定。次按進口貨品原產地由進口地關稅局認
    定，認定有疑義時，由進口地關稅局報請財政部關稅總局會同有關機關及學者專
    家會商，為進口貨品原產地認定標準第五條所明定。系爭來貨經被告檢具貨樣及
    原告提供之產地證明書等文件報請財政部關稅總局認定原產地。經財政部關稅總
    局進口貨品原產地認定委員會九十年第十五次會議審議後研判如下：「一、本案
    貨樣上有三和商標之圖及文字，依據經濟部智慧財產局商標註冊簿之記載，係進
    口人台三工業股份有限公司所產靴鞋類之註冊商標，故來貨應為該公司自產或委
    託他廠生產之貨品，而非經由貿易商轉介之商業貿易。二、依據進口人網站 （
    http: //www.taisan.com.tw ）記載，進口人在大陸廣東及江蘇均有設廠，而依
    貨櫃動態表，本案貨物係八十九年七月二十一日於上海裝櫃，且自裝櫃日起，至
    同年八月十八日運抵台中港日止，裝載來貨之貨櫃皆處於重櫃狀態，中間未曾卸
    空。三、國外根查後，泰商 Fareast Biittery Co.,Ltd.固有生產綠色雨鞋，惟
    泰國生產之貨物銷售台灣，何不由曼谷直運來台，而竟捨近求遠，運至上海後再
    經香港，曼谷轉運台灣，殊有悖常理，且本總局函索出口資料後，進口人復無法
    提供泰國出口至大陸之相關事證資料，難予採證。」等由，乃決議認定來貨原產
    地為中國大陸，並經財政部關稅總局以九十年八月二日台總局認字第九○一○四
    六九四號函覆被告認定其原產地為中國大陸，此有財政部關稅總局以九十年八月
    二日台總局認字第九○一○四六九四號函及財政部關稅總局進口貨品原產地認定
    委員會九十年第十五次會議審議表附於原處分卷可稽。本件原告雖提供產地證明
    書以資證明系爭貨物為泰國產製，該產地證明雖經我國駐泰國台北經濟文化辦事
    處驗證，惟該驗證僅證明簽字屬實，至於文件之內容則不在證明之列。經查該產
    地證明書係於八十九年八月二十五日由泰國國家商業司所簽認，此有產地證明書
    影本一件附於原處分卷可稽。然依據系爭貨物之貨櫃動態表載明來貨係於八十九
    年七月二十一日在上海裝櫃起運，並非在曼谷起運，已如前述，則該產地證明書
    又如何能證明系爭貨物為泰國產製，已值可疑。又本件貨樣上有「三和牌」商標
    之圖及文字，業經被告提出查扣之貨樣到庭，並經本院當庭勘驗屬實，該三和牌
    商標之圖及文字為原告所產製鞋類之註冊商標，復為原告所自承，因此本件系爭
    貨物應為原告所自產或委託他廠生產之貨品，而非經由貿易商轉介之商業貿易。
    原告主張可能係原告向其訂貨之貿易商─泰國光平公司，其也代理原告之大陸公
    司向泰國工廠訂貨，系爭貨物係光平公司在此之前運至上海，存放於其設於上海
    之保稅倉庫，本欲供應原告之大陸公司，因大陸滯銷，又泰商Fareast Biittery
    Co., Ltd. 一時間生產不及，因而將原存放於上海保稅倉庫之貨物轉而運至台灣
    出售予原告，惟原告並未提出原告大陸公司有向泰國工廠訂貨及運貨至上海之證
    據，其主張自非可採。又財政部關稅總局進口貨品原產地認定委員會於鑑定系爭
    貨物過程中，曾向泰商Fareast Biittery Co., Ltd.調查是否生產雨鞋，該公司
    確有生產綠色雨鞋，此有被告提出之照片一冊可稽，惟該公司生產之雨鞋，其紙
    箱包裝與本件查扣之雨鞋包裝不同，亦有被告提出之扣案雨鞋包裝照片三張附卷
    可稽，是本件查扣之雨鞋，亦不能證明為泰商Fareast Biittery Co., Ltd.所產
    製。又原告如係委託泰國之工廠產製，應由曼谷直接運至台灣銷售，自無將該批
    系爭貨物運至上海，再從上海經香港、曼谷轉運至台中港，以增加運費之理。且
    原告又無法舉證證明系爭貨物係從泰國運送至上海後，始再從上海運送至泰國轉
    運至台灣，自無從證明系爭貨物係泰國所產製。再按財政部關稅總局係進口貨品
    原產地認定之法定機關，其認定係由該總局會同有關機關及學者專家會商辦理，
    其認定結果之公正性與正確性，當具公信力，是本件系爭貨物之產地為中國大陸
    ，至堪認定。從而，原告所提供之產地證明等有關文件所載內容既與鑑定結果之
    事實不符，衡諸經驗法則，當以現實鑑定力為強，此有前行政法院七十四年判字
    第一八二九號判決，可資覆按。至「進口貨品原產地認定標準參考事項」係財政
    部關稅總局為求各關稅局實務作業上對於某一特定國家或地區物品之查驗與認定
    趨於一致，爰將各項查驗技巧及應行注意事項彙編為參考事項，供各關稅局作為
    查驗時之參考。本案既經財政部關稅總局認定其真正產地為中國大陸，則原告主
    張應根據產地證明以認定產地，顯係誤解前開參考事項之旨意，核無足採。
  (四)綜上所述，原告上開主張，均不足採。從而，被告將虛報產地之系爭貨物依法予
    以沒入，核無違誤，訴願決定予以維持，亦無不合，原告仍執詞就沒入系爭貨物
    部分訴請撤銷，為無理由，應予駁回。
二、罰鍰部分：
  (一)本件被告以原告於八十九年八月十九日委由福隆公司以ＤＡ／８９／ＨＧ１８／
    ○○○４號進口報單向被告連線申報進口 RUBBER BOOT乙批，原申報產地為泰國
    ，嗣經被告查驗結果，實際到貨之產地為中國大陸，且屬未經公告准許間接輸入
    之大陸物品，認涉有虛報進口貨物產地，逃避管制情事，被告遂依據海關緝私條
    例第三十七條第三項轉據同條例第三十六條第一、三項及同條例第四十五條規定
    ，處以貨價一．五倍之罰鍰計六七八、八一三元，係以原告再犯同一規定之行為
    ，而將罰鍰加重二分之一，為其論斷之依據。
  (二)按「追徵或處罰之處分確定後，五年內再犯本條例同一規定之行為者，其罰鍰得
    加重二分之一，犯三次以上者，得加重一倍。」固為海關緝私條例第四十五條所
    明定。惟該條規定罰鍰得加重二分之一者，係以追徵或處罰之處分確定後，五年
    內再犯本條例同一規定之行為者為要件。然查原告先前所犯為虛報進口貨物名稱
    ，此有被告八十八年驗進字第一八九號處分書一件附於本院卷可稽，核原告所犯
    係屬海關緝私條例第三十七條第一項第一款、第三項之規定，而本件原告所犯為
    虛報產地之其他違法行為，核原告所犯係屬海關緝私條例第三十七條第一項第四
    款、第三項之規定，原告先後二次所犯並非海關緝私條例同一規定之行為。被告
    依海關緝私條例第四十五條之規定，將其罰鍰加重二分之一裁處罰鍰六七八、八
    一三元，核有違誤，訴願決定未予糾正，亦有疏失，原告雖未就此部分據以指摘
    ，然原告既有上開違法之處，本院自得將原處分（復查決定）及訴願決定關於罰
    鍰部分予以撤銷，應由被告另就罰鍰部分為適法之處分（復查決定），以昭折服
    。
三、據上論結，本件原告之訴為一部有理由，一部無理由，依行政訴訟法第一百九十
    五條第一項、第一百零四條，民事訴訟法第七十九條但書，判決如主文。
中　　　華　　　民　　　國　　九十一　　年　　 十二 　　月　　三十一　　日
                 臺 中 高 等 行 政 法 院 第 二 庭
                                審 判 長 法      官　沈  水  元
                                         法      官　王  德  麟
                                         法      官　林  秋  華
右正本證明與原本無異。
如不服本判決，應於判決送達後二十日內向本院提出上訴書狀，其未表明上訴理由者
，應於提起上訴後二十日內向本院提出上訴理由書（須依對造人數附具繕本）；如於
本判決宣示或公告後送達前提起上訴者，應於判決送達後二十日內補提上訴理由書（
須附繕本）。未表明上訴理由者，逕以裁定駁回。
提起上訴應預繳送達用雙掛號郵票拾份（每份三十四元)。
中　　　華　　　民　　　國　　九十一　　年　　 十二 　　月　　三十一　　日
                                         法院書記官  杜  秀  君
